臺灣高等法院臺中分院刑事判決
111年度交上易字第762號
上  訴  人  臺灣臺中地方檢察署檢察官
被      告  黃美珍


上列上訴人因被告過失傷害案件，不服臺灣臺中地方法院111年
度交易字第619號中華民國111年7月13日第一審判決（起訴案號
：臺灣臺中地方檢察署111年度偵字第5589號），提起上訴，本
院判決如下：
    主  文
上訴駁回。
    理  由
一、公訴意旨略以：被告黃美珍（下稱被告）於民國110年8月17
    日7時43分許，騎乘車牌號碼000-0000號普通重型機車，沿
    臺中市西屯區工業區一路由工業區十六路方向往工業區十四
    路方向行駛至工業區十五路路口時，本應注意機車行駛時，
    駕駛人應注意車前狀況，並隨時採取必要之安全措施；且機
    車行經無號誌之交岔路口，應減速慢行，作隨時停車之準備
    ，而依當時情狀，並無不能注意之情事，竟疏未注意，即貿
    然前行。適告訴人柏涵月騎乘車牌號碼000-000號普通重型
    機車，亦沿臺中市西屯區工業區一路由工業區十六路方向往
    工業區十四路同向行駛至此，疏未注意右轉彎車應讓直行車
    先行，致剎閃不及，兩車因而發生碰撞之事故，告訴人柏涵
    月人車倒地而受有右側肩膀挫傷、右側前臂挫傷、下背和骨
    盆挫傷及右側拇指擦傷等傷害，因認被告涉有刑法第284條
    前段之過失傷害罪嫌等語。
二、按犯罪事實之認定，係據以確定具體的刑罰權之基礎，自須
    經嚴格之證明，故其所憑之證據不僅應具有證據能力，且須
    經合法之調查程序，否則即不得作為有罪認定之依據。倘法
    院審理之結果，認為不能證明被告犯罪，而為無罪之諭知，
    即無前揭第154條第2項所謂「應依證據認定」之犯罪事實之
    存在。因此，同法第308條前段規定，無罪之判決書只須記
    載主文及理由，而其理由之論敘，僅須與卷存證據資料相符
    ，且與經驗法則、論理法則無違即可，所使用之證據亦不以
    具有證據能力者為限，即使不具證據能力之傳聞證據，亦非
    不得資為彈劾證據使用，故無罪之判決書，就傳聞證據是否
    例外具有證據能力，本無須於理由內論敘說明（最高法院10
    0年度台上字第2980號刑事判決意旨參照）。是以本案被告
    既經本院認定犯罪不能證明，本判決即不再論述所援引有關
    證據之證據能力。　　
三、按犯罪事實應依證據認定之，無證據不得認定犯罪事實；又
    不能證明被告犯罪者，應諭知無罪之判決，刑事訴訟法第15
    4條第2項、第301條第1項分別定有明文。再按認定犯罪事實
    所憑之證據，雖不以直接證據為限，間接證據亦包括在內，
    然而無論直接證據或間接證據，其為訴訟上之證明，須於通
    常一般之人均不致有所懷疑，而得確信其為真實之程度者，
    始得據為有罪之認定，倘其證明尚未達到此一程度，有合理
    之懷疑存在而無從使事實審法院得有罪之確信時，即應由法
    院為諭知被告無罪之判決（最高法院76年度台上字第4986號
    刑事判決意旨參照）。而刑事訴訟法第161條已於91年2月8
    日修正公布，其第1項規定：檢察官就被告犯罪事實，應負
    舉證責任，並指出證明之方法。因此，檢察官對於起訴之犯
    罪事實，應負提出證據及說服之實質舉證責任。倘其所提出
    之證據，不足為被告有罪之積極證明，或其指出證明之方法
    ，無從說服法院以形成被告有罪之心證，基於無罪推定之原
    則，自應為被告無罪判決之諭知（最高法院92年度台上字第
    128號刑事判決意旨參照）。　　　　
四、起訴意旨認被告涉犯刑法第284條前段之過失傷害罪嫌，無
    非以被告於道路交通事故談話紀錄表、警詢、偵查中之供述
    、證人即告訴人柏涵月於道路交通事故談話紀錄表、警詢時
    之陳述、澄清綜合醫院中港分院診斷證明書、清泉醫院診斷
    證明書、道路交通事故現場圖、道路交通事故調查報告表㈠
    、㈡、交通事故補充資料表、臺中市車輛行車事故鑑定委員
    會中市車鑑00000000案鑑定意見書、現場及監視器擷取畫面
    照片等為其論據。檢察官上訴意旨則另略以：1、原審所指
    之行車紀錄器畫面，係當時自案發地點路旁工廠處出發，在
    即將進入道路時，禮讓行進車輛而停等時所攝錄，而該行車
    紀錄器所攝錄之畫面，雖經原審勘驗，但因速度過快，其發
    生到結束僅不到2秒鐘，實難以依肉眼所見辨識還原案發當
    時之情形，然經以電腦軟體PotPlayer開啟該檔案，並以連
    續擷取畫面功能，以每影格擷取1張的方式，逐格連續擷圖
    （如檢察官上訴書後附照片所示），可發現本案係告訴人柏
    涵月的機車先出現在錄影畫面道路左方，俟可見告訴人柏涵
    月機車前半部、包括告訴人柏涵月之身體後，被告機車機車
    之車頭擋板才自告訴人柏涵月機車右方竄出，被告機車並逐
    漸超越告訴人柏涵月之機車，是於案發前，告訴人柏涵月之
    機車係行駛在被告機車左前方；又告訴人柏涵月之機車一開
    始出現在畫面時，已經有向右轉的傾向，惟被告機車仍逐步
    超越被告機車，俟2車呈現並肩行駛時，因間距不足而發生
    擦撞傾倒。是本案車禍發生之過程，借助電腦軟體等科技設
    備所還原之事實，是案發前告訴人柏涵月之機車行駛在被告
    機車左前方，被告機車自告訴人柏涵月之機車後右方快速超
    車，因2車間距不足而發生碰撞。是原審認定告訴人柏涵月
    之機車自畫面初始即在被告機車左方之結論，與事實不符，
    尚無可據為原審判決無罪之理由。2、承上，本案既係由被
    告之機車自告訴人柏涵月機車右後方欲快速超越前車，則被
    告依道路交通安全規則第94條第3項之規定，即負有應注意
    車前狀況及兩車並行之間隔，並隨時採取必要之安全措施之
    注意義務，然被告未注意及此，在快速行駛之情形下發生本
    案交通事故，並致告訴人柏涵月受有傷害，是被告應負過失
    傷害之刑責等語。惟訊據被告固坦認有於上揭時間、地點，
    騎乘機車與告訴人柏涵月騎駛之機車發生碰撞等情，然堅決
    否認有何過失傷害之犯行，堅稱：案發時我是直行車，且我
    前面沒有車，我就一直往前騎去，沒有想到在我行進方向左
    側的柏涵月機車，忽然往其右側騎靠過來碰撞到我的機車，
    致使我失去平衡，2部機車才會先向行進方向左側方向偏過
    去後倒地，我的機車本來是與柏涵月的機車平行直行，我根
    本無法注意到柏涵月的機車有無顯示右方向燈，亦未能查覺
    她要右轉，且因柏涵月的機車是瞬間忽然靠過來碰到我的機
    車，我根本沒有時間反應避開，我沒有過失等語。
五、本院查：
(一)被告於110年8月17日7時43分許，騎乘車牌號碼000-0000號
    普通重型機車，沿臺中市西屯區工業區一路由工業區十六路
    方向往工業區十四路方向至工業區十五路路口行駛，且被告
    行進方向之左側道路上，亦有告訴人柏涵月騎乘之車牌號碼
    000-000號普通重型機車同向行駛，其後二車發生碰撞後倒
    地，告訴人柏涵月因此受有右側肩膀挫傷、右側前臂挫傷、
    下背和骨盆挫傷及右側拇指擦傷等傷害等客觀事實，為被告
    所不否認，並有檢察官起訴書所引用之證人即告訴人柏涵月
    於道路交通事故談話紀錄表、警詢時之陳述（見偵卷第19至
    22、49頁）、澄清綜合醫院中港分院診斷證明書、清泉醫院
    診斷證明書（見偵卷第27至29頁）、道路交通事故現場圖、
    道路交通事故調查報告表㈠、㈡、交通事故補充資料表（見偵
    卷第43至47、65頁）在卷可稽，此部分事實，足可認定。
(二)雖證人即告訴人柏涵月於警詢時陳稱：伊騎乘機車沿工業區
    一路欲右轉工業十五路，於到達工業十五路口要右轉前，遭
    黃美珍自其右側撞到機車等語（見偵卷第20頁），惟本案不
    論依警方自他車行車紀錄器錄影光碟檔案所擷取之畫面照片
    （見偵卷第33至41頁），或依原審勘驗上開行車紀錄器錄影
    光碟檔案之結果（見原審卷第29頁），甚至依檢察官上訴書
    後附之其上訴理由所指經以電腦軟體PotPlayer開啟上揭行
    車紀錄器錄影檔案，並以連續擷取畫面功能，逐格連續擷取
    之錄影畫面照片（見本院卷第11至32頁），實均可見2車於
    碰撞之前，原本確處於平行、併行之狀態，告訴人柏涵月於
    本院準備程序時並稱其機車與被告併行之時間約有3秒鐘等
    語（見本院卷第56頁），且依被告始終堅稱伊當時是直行車
    ，證人即告訴人柏涵月於警詢時陳明伊其後要右轉一語，並
    參佐前揭原審勘驗上開錄影畫面時間自7時42分17秒至19秒
    止之勘驗結果（被告與告訴人柏涵月之騎乘機車同向行駛，
    告訴人柏涵月機車右轉時，右側車身碰撞被告車輛左側而人
    車倒地等情，見原審卷第29頁）及警方、檢察官上訴書後附
    行車紀錄器錄影畫面擷取照片（見偵卷第33至41頁、本院卷
    第11至32頁），可知自告訴人柏涵月及機車併行後至告訴人
    柏涵月機車偏右而發生碰撞之期間，僅約短短2秒而已，且
    被告行進方向右前方尚疑似有車子後照鏡出現在錄影畫面中
    ，而無可採取向右閃避之措施，是被告堅持而稱：本件係柏
    涵月的機車忽然瞬間往右向其靠過來而發生碰撞，伊沒有時
    間、也沒有辦法反應以避免車禍的發生，伊沒有過失等語，
    並非虛妄而足採信。
(三)而依上開本判決理由欄五、(二)所示之事證及說明，原判決
    於其理由欄四、(二)中載及「經本院勘驗後車行車紀錄器畫
    面，可見被告與告訴人騎乘機車同向行駛，告訴人右轉時右
    側車身碰撞被告車身左側，告訴人人車倒地，並製有勘驗筆
    錄1紙在卷足憑，佐以該畫面之擷圖，均明確可見告訴人之
    機車自畫面初始即在被告機車之左方，並未在被告車前」等
    語，其此段內容所稱「告訴人之機車自畫面『初始』即在被告
    機車之左方，並未在被告車前」部分，依其前後語意，原判
    決所指前開「初始」之時點，當係指2部機車在緊接於碰撞
    前之時刻而言，即2車於發生碰撞前，告訴人柏涵月所騎機
    車係在被告之機車行進方向左側，並非在被告機車之正前方
    ，可為明確。檢察官上訴意旨就原判決所載上開時間點有所
    誤認，並以告訴人柏涵月及被告之機車併行之前之時段、且
    尚乏事證足認與車禍發生原因有關之2部機車出現在前揭行
    車紀錄器錄影畫面之狀況，指摘原判決上開此部分之論述有
    誤，並認無可據以為原審判決被告並無過失之事證，尚無可
    採。
(四)又依檢察官上訴書後附行車紀錄器錄影畫面擷取照片所示（
    見本院卷第11至32頁），可見被告與告訴人柏涵月之機車於
    發生碰撞前併行之際，2部機車中間尚有相當堪認適當之間
    距（見本院卷第14至16頁，尤以其中本院卷第14頁之照片更
    為明顯），而如前開2部機車均正常往前直行行駛，當不致
    於產生互為碰撞之危險，故本案倘非係在被告機車行進方向
    左側之告訴人柏涵月所騎機車遽然偏右而欲右轉，當不致造
    成本案車禍之發生，且衡情被告確難以在此極短暫之時間內
    採取適當之反應措施，尚難謂其有過失。是檢察官上訴意旨
    忽略告訴人柏涵月及被告之機車於碰撞之前，原係處於有安
    全間距之平行併行狀態，而破壞此一平衡狀況之原因，實係
    欲右轉之告訴人柏涵月騎駛之機車，未注意及與其併行、且
    在其右側之被告所騎機車，即冒然瞬間往右，致被告猝不及
    防等狀況，而指稱本件係因騎駛在告訴人柏涵月機車右後方
    之被告，欲超越告訴人柏涵月之機車，未注意車前狀況及保
    持安全間距而有過失等語，並無可採。
(五)再按車輛行經無號誌之交岔路口，應減速慢行，作隨時停車
    之準備，固為道路交通安全規則第93條第1項第2款所明定，
    且被告與告訴人柏涵月發生交通事故之交岔路口並未設有號
    誌，此有道路交通事故調查報告表㈠（見偵卷第45頁）在卷
    可參。而臺中市車輛行車事故鑑定委員會鑑定意見書（中市
    車鑑0000000案），固認為：告訴人柏涵月駕駛普通重型機
    車，行至無號誌交岔路口，右轉彎未讓直行車先行，為肇事
    主因；被告駕駛普通重型機車，行經無號誌交岔路口，未減
    速慢行作隨時停車之準備，為肇事次因（見偵卷第25至26頁
    ）；惟本院參以前揭行車紀錄器錄影畫面擷取照片及原審勘
    驗結果所示，告訴人柏涵月騎乘之機車，於與被告騎駛之機
    車發生碰撞前，原係位在被告機車行進方向之左側而與被告
    機車平行併行，告訴人柏涵月所騎機車其後旋即右轉而碰撞
    及被告所騎機車，告訴人柏涵月具有右轉彎時未注意其右方
    直行之被告機車，且未禮讓被告之直行車而為肇事之原因
　　，固甚明確；然有關被告就本件車禍之發生，是否與有行經
    無號誌之交岔路口而違反「減速慢行，作隨時停車準備」之
    注意義務，考以此一注意義務違反之前提，必須是被告對此
    注意義務之違反，須與車禍發生之結果，具有刑法上之相當
    因果關係，始足該當。而本案依上揭所示之有關事證，實難
    認被告得以預見在其左側併行之告訴人柏涵月所騎機車，將
    瞬間向右轉彎（證人即告訴人柏涵月於警詢時雖稱伊有先打
    右轉方向燈，惟依上開行車紀錄器錄影畫面擷取照片，就此
    似無法詳予辨明，故尚無可遽為被告不利之認定），是以，
    即難認被告能注意到此一狀況並防免其發生而有違上揭注意
    義務，自尚難認被告具有前開鑑定意見所指之過失情形。
(六)綜上所述，被告堅稱伊未有上開被訴之過失傷害犯行等語，
    足為可採。本案依檢察官所舉之證據，尚無可使本院達於被
    告有何檢察官起訴及上訴意旨所指之未注意車前狀況、未減
    速慢行作隨時停車之準備，或未保持安全間距等疏失，而有
    何過失傷害犯行之確切心證。從而，原審認被告被訴上揭過
    失傷害之罪嫌尚有未足，乃依刑事訴訟法第301條第1項之規
    定，而為被告無罪之諭知，雖其所持理由與本院之認定並非
    全然相同，然結論則無二致，並無不合。檢察官猶執詞提起
    上訴，並主張應為被告有罪之認定，依本判決上揭理由欄五
    、(一)至(五)所示之事證及論述、說明，均為無理由，應予
    駁回。
據上論斷，應依刑事訴訟法第368條，判決如主文。
本案經檢察官蔣志祥提起公訴，檢察官李濂提起上訴，檢察官劉
家芳到庭執行職務。
中　　華　　民　　國　　111 　年　　10　　月　　19　　日
                  刑事第十二庭  審判長法　官  張國忠
                                      法　官  高文崇
                                      法　官  李雅俐
以上正本證明與原本無異。
不得上訴。
                                      書記官  蕭怡綸

中　　華　　民　　國　　111 　年　　10　　月　　19　　日